【裁判字號】    96,訴,3467
【裁判日期】    970415
【裁判案由】    綜合所得稅
【裁判全文】
臺北高等行政法院判決
                                     96年度訴字第03467號
                              .
原      告  甲○○
訴訟代理人  李永然  律師
            溫藝玲  律師
被      告  財政部臺灣省北區國稅局
代  表  人  陳文宗（局長）住同上
訴訟代理人  乙○○
上列當事人間因綜合所得稅事件，原告不服財政部中華民國96年
8 月10日臺財訴字第09600241910 號（案號：第00000000號）訴
願決定，提起行政訴訟，本院判決如下：
    主  文
原告之訴駁回。
訴訟費用由原告負擔。
    事  實
一、事實概要：
    緣「好鄰居藥局」、「板橋好鄰居藥局」、「好家人診所」
    及「板橋好家人診所」（下稱系爭藥局及診所）之登記負責
    人雖分別為林永奢藥師、李淑維藥師、梁芳正醫師及謝復東
    醫師（下稱林永奢4 人），惟其實際負責人則為原告。被告
    所屬中和稽徵所初查以系爭藥局及診所於民國（下同）87年
    度綜合所得稅結算申報，未提示帳證供核，故依查得收入資
    料及費用標準分別核定執行業務所得為新臺幣（下同）1,13
    8,761 元、40,907元、4,037,446 元及250,295 元，然嗣經
    法務部調查局北部地區機動工作組（下稱調查局北機組）查
    獲原告係系爭藥局及診所實際負責人，以聘僱他人方式，利
    用登記負責人林永奢4 人名義開設連鎖式診所及藥局，逐月
    向中央健保局申領健保醫療藥費給付，所得悉數由原告提領
    支用而未據實申報，乃以94年1 月18日電防六字第09478001
    920 號函通知被告，被告並轉復其所屬中和稽徵所將87年度
    核定林永奢4 人之執行業務所得改歸課於原告，被告所屬中
    和稽徵所乃以94年12月15日第0000000000號綜合所得稅核定
    通知書檢附稅額繳款書，分別核定其執行業務所得為1,138,
    761 元、40,907元、4,037,446 元及250,295 元，另查獲其
    漏報營利所得96,768元、薪資所得105,660 元及利息所得9,
    136 元，歸課其綜合所得總額6,174,209 元，補徵應納稅額
    1,698,683 元；被告並以95年1 月16日95年度財綜所字第Ｚ0
    000000000000號處分書檢附罰鍰繳款書，按所漏稅額1,708,
    176 元分別處0.2 倍及0.5 倍罰鍰合計843,500 元（計至百
    元止）。原告不服，主張其與林永奢4 人係合意互約以出錢
    及出名設立診所或藥局，實屬合夥或隱名合夥關係，並非僱
    傭關係，上述藥局或診所之執行業務所得為負責醫師、藥局
    主持人及原告共同分得，並非原告1 人獨得，原告之實際所
    得應為該診所或藥局之執行業務所得減去負責醫師或主持藥
    師實際分得之金額，始為真確；又歸課上述診所或藥局之執
    行業務所得，依法應以出名登記之負責醫師或申請設立藥局
    之主持藥師，而非原告云云，就執行業務所得部分及罰鍰申
    請復查。案經被告審查認為：本件業經調查局北機組查獲原
    告自86年起分別聘任林永奢4 人等藥師及醫師，並分別簽立
    「聘請合約書」，原告並假借李淑維等人名義開設連鎖式「
    好鄰居藥局」或「好家人診所」，按月支付李永奢4 人等藥
    師、醫師20,000元至50,000元及數額不定之工作津貼，且未
    開具任何憑證，同時原告並以各負責醫師、藥師名義，逐月
    向中央健康保險局臺北分局申報健保醫療藥費給付，所得健
    保給付款項則悉數由原告提領支用，原告主張上述診所或藥
    局係合夥性質，其與林永奢4 人非僱傭關係，並非事實，原
    核定依首揭所得稅法及財政部函釋規定，核定原告執行業務
    所得分別為1,138,761 元、40,907元、4,037,446 元及250,
    29 5元並無不合；原告以聘僱他人方式，利用他人名義開設
    連鎖式診所及藥局，製造外觀上或形式上存在之法律關係或
    法律狀態，使之不具備課稅構成要件，以減輕或免除其應納
    之租稅，原告漏未申報系爭所得之客觀不作為，核有故意或
    過失存在，自應論罰，故審酌違章情節，按所漏稅額1,708,
    176 元分別處0.2 倍及0.5 倍罰鍰合計843,500 元，亦無不
    當，遂以96年4 月13日北區國稅法二字第0960017562號復查
    決定予以駁回，未獲變更（下稱原處分）。原告仍表不服，
    執前詞提起訴願，亦遭決定駁回，遂提起本件行政訴訟。
二、兩造聲明：
（一）原告聲明：
    1.訴願決定及原處分均撤銷。
    2.訴訟費用由被告負擔。
（二）被告聲明：
    1.駁回原告之訴。
    2.訴訟費用由原告負擔。
三、兩造之爭點：
（一）原告主張之理由：
    1.原告於87年度並未具有醫療法上開設診所擔任負責醫師及
      藥事法上開設藥局擔任主持藥師之資格，自未符合所得稅
      法第11條第1 項所稱之執行業務者：
      (1)按「醫師執業，其登記執業之醫療機構以一處為限。」
        「醫療機構應置負責醫師一人，對其機構醫療業務，負
        督導責任。私立醫療機構，並以其申請人為負責醫師。
        」「本法所稱藥局，係指藥師或藥劑生親自主持，依法
        執行藥品調劑，供應業務之處所。」「藥局應請領藥局
        執照，並於明顯處標示經營者之身分、姓名。其設立、
        變更登記，準用第二十七條第1 項之規定。」醫師法施
        行細則第4 條、醫療法第18條第1 項、藥事法第19條、
        第34條第1 項分別定有明文。次按「本法稱執行業務者
        ，係指律師、會計師、建築師、技師、醫師、藥師、助
        產士、著作人、經紀人、代書人、工匠、表演人及其他
        以技藝自力營生者。」、「個人之綜合所得總額，以其
        全年下列各類所得合併計算之：…第二類：執行業務所
        得：凡執行業務者之業務或演技收入，減除業務所房租
        或折舊、業務上使用器材設備之折舊及修理費，或收取
        代價提供顧客使用之藥品、材料等之成本、業務上雇用
        人員之薪資、執行業務之旅費及其他直接必要費用後之
        餘額為所得額。」所得稅法第11條第1 項、第14條第2
        類規定甚明。
      (2)復按「憲法第十九條規定，人民有依法律納稅之義務，
        係指國家課人民以繳納稅捐之義務或給予人民減免稅捐
        之優惠時，應就租稅主體、租稅客體、稅基、稅率、納
        稅方法及納稅期間等租稅構成要件，以法律明文規定。
        是應以法律明定之租稅構成要件，自不得以命令為不同
        規定，或逾越法律，增加法律所無之要件或限制，而課
        人民以法律所未規定之租稅義務，否則即有違租稅法律
        主義。」「憲法第十九條規定，人民有依法律納稅之義
        務，係指人民有依法律所定之納稅主體、稅目、稅率、
        納稅方法及稅捐減免等項目，負繳納稅捐之義務或享受
        減免稅捐之優惠，主管機關基於法律概括授權而訂定之
        施行細則，僅得就實施母法所定納稅義務及其要件有關
        之事項予以規範，不得另為增減，否則即屬違反租稅法
        律主義；又有關人民自由權利之限制，應以法律定之，
        且不得逾越必要之程度，憲法第二十三條定有明文，如
        立法機關授權行政機關發布命令為補充規定者，行政機
        關於符合立法意旨且未逾越母法規定之限度內，亦得就
        執行法律有關之細節性、技術性事項以施行細則定之，
        惟其內容不得牴觸母法或對人民之自由權利增加法律所
        無之限制，迭經本院釋字第三一三號、第三六七號、第
        三八五號、第四一三號、第四一五號、第四五八號等解
        釋闡釋甚明。是租稅法律主義之目的，亦在於防止行政
        機關恣意以行政命令逾越母法之規定，變更納稅義務，
        致侵害人民權益。」以及「憲法第十九條規定，人民有
        依法律納稅之義務，係指人民僅依法律所定之納稅主體
        、稅目、稅率、納稅方法及租稅減免等項目而負繳納義
        務或享受減免繳納之優惠，舉凡應以法律明定之租稅項
        目，自不得以命令作不同之規定，否則即屬違反租稅法
        律主義，業經本院釋字第二一七號及第二一○號著有解
        釋。」司法院釋字第622 號、第566 號以及第367 號解
        釋分別著有明文，司法院釋字第620 號、第478 號、第
        415 號、第413 號解釋，亦迭經解釋在案。
      (3)租稅乃是公法人團體為獲得收入之目的，而對於所有滿
        足法律所定給付義務之構成要件之人，以高權所課徵無
        對待給付之金錢給付，因此稅法乃是侵害人民權利的法
        律，有關稅捐的核課與徵收，均必須有法律的根據。亦
        即國家非根據法律不得核課徵收稅捐，亦不得要求人民
        繳納稅捐，而且僅於具體之經濟生活事件及行為，可以
        被涵攝於法律之抽象構成要件前提之下時，國家的稅捐
        債權始可成立，此項原則即稱為稅捐法定主義或租稅法
        律主義。
      (4)經查，87年間原告乃前後任職於臺北市立中興醫院、臺
        北市立萬芳醫院及中華醫院之公費醫師，依「行政院衛
        生署公費醫師培育及分發服務實施簡則」第24條之規定
        ：「公費畢業生考取醫師證書，但未完成服務義務或償
        還公費時，其醫師證書由本署保管，作為履約之保證。
        另由本署發給加蓋戳記之醫師證書影本一份，以供辦理
        銓敘及執業登記之用。」易言之，87年間原告實際執行
        業務之醫療機構分別所為臺北市立中興醫院、臺北市立
        萬芳醫院及中華醫院，且原告未領具有醫師證書，故不
        具有開設診所之資格，亦非「好家人診所」、「板橋好
        家人診所」申請登記之負責醫師，故實非前述診所之執
        行業務者；且原告並不具藥師資格，亦非「好鄰居藥局
        」以及「板橋好鄰居藥局」主持藥師，故並非所得稅法
        第11條第1 項規定之執行業務者；反觀諸梁芳正醫師、
        謝復東醫師、林永奢藥師及李淑維藥師分別為「好家人
        診所」、「板橋好家人診所」、「好鄰居藥局」以及「
        板橋好鄰居藥局」之負責醫師及主持藥師，亦實際於前
        述診所、藥局執行醫療或調劑之業務，渠等實已符合所
        得稅法第11條第1 項之執行業務者之規定，當為所得稅
        法第14條第2 類之執行業務所得之納稅義務人，故被告
        逕以原告為「好家人診所」、「板橋好家人診所」、「
        好鄰居藥局」以及「板橋好鄰居藥局」之實際負責人，
        核定原告87年度執行業務所得額分別為4,037,446 元、
        250,295 元、1,138,761 元以及40,907元，是原處分實
        已逸脫所得稅法第11條第1 項及第14條第2 類之構成要
        件，顯有違租稅法定主義，因此而處以之罰鍰亦屬違法
        。
    2.所得稅法上關於稅捐債權成立之要件，係屬強制規定，不
      因私法上之契約而受影響。是以，原告既非所得稅法第11
      條第1 項、第14條第2 類規定執行業務所得之納稅義務人
      ，當不因原告與梁芳正醫師、謝復東醫師、林永奢藥師及
      李淑維藥師另訂有私法上之契約而受影響：
      (1)經查，被告核定原告87年度執行業務所得，無非係以原
        告與梁芳正醫師、謝復東醫師、林永奢藥師及李淑維藥
        師間另訂有私法契約存在，逕而認定原告為前述診所、
        藥局之實際負責人，故為執行業務所得之納稅義務人云
        云。然如前所述，原告並非於「好家人診所」、「板橋
        好家人診所」、「好鄰居藥局」以及「板橋好鄰居藥局
        」等處登記執業負責醫師及主持藥師而執行業務，故並
        未符合所得稅法第11條第1 項執行業務者之構成要件，
        且原告並未於該等處所因執行業務而有任何所得。故依
        租稅法定主義，有關稅捐之核課與徵收，均必須有法律
        明文之規定，是原告與梁芳正醫師、謝復東醫師、林永
        奢藥師及李淑維藥師之「私法上契約」並非法律，並無
        法因該契約而使原告由非所得稅法上執行業務所得之納
        稅義務人，變更為執行業務所得之納稅義務人。
      (2)按解釋意思表示，應探求當事人之真意，不得拘泥於所
        用之辭句，民法第98條定有明文。經查，原告與梁芳正
        醫師、謝復東醫師、林永奢藥師及李淑維藥師立約時之
        真意為渠等以勞務出資而原告以現金出資方式合夥開設
        前述診所及藥局，約定按月就執行業務中之部分所得為
        渠等執行合夥事務之報酬，是雙方所簽署者應為合夥契
        約，要無疑問。退萬步言，縱認依前述原告與渠等間之
        私法契約，原告有就執行業務所得繳納綜合所得稅之義
        務，亦應扣除渠等按月所領取之金額後，始為原告實際
        之所得。
      (3)被告援引財政部86年11月21日臺財稅第861924319 號函
        「醫院、分院附設門診部或診所等私立醫療機構之所得
        ，原則上應以各該私立醫療機構申請設立登記之負責醫
        師為對象，核課其執行業務所得；但如經查明另有實際
        所得人者，應視個案情形，以實際所得人為對象，依所
        得稅法第14條規定辦理。」云云，認定原告為前述診所
        、藥局之實際負責人，應就執行業務所得納稅，而駁回
        原告復查之申請。惟查前開函釋僅說明「…另有實際所
        得人者，應視個案情形，以實際所得人為對象，依所得
        稅法第14條規定辦理。」並未表示實際所得之人所應繳
        納者即為執行業務所得，退步言之，縱鈞院認定「好家
        人診所」、「板橋好家人診所」、「好鄰居藥局」以及
        「板橋好鄰居藥局」之部分收入乃原告所取得，原告依
        所得稅法第2 條之規定應就此繳納綜合所得稅，惟原告
        並非前述診所、藥局之執行業務者，所應繳納者絕非執
        行業務所得。
    3.依財政部68年1 月9 日臺財稅字第30123 號函釋之意旨實
      應由診所之負責醫師或藥局之主持藥師申報綜合所得稅，
      是縱日後有不同意旨之解釋函釋並存情形，亦不影響原告
      對前述函釋之信賴，是被告依財政部86臺財稅字第861924
      319 號函釋意旨所為之課稅處分，顯有違誤：
      (1)按財政部68年1 月9 日臺財稅字第30123 號函規定：「
        …64.09.11修正公布醫院診所管理規則第八條第二項規
        定，設立醫院應以財團法人或醫師為限，申請設立診所
        ，應以醫師為限。依此項規定，非醫師應不得設立醫院
        、診所。至於該管理規則修正前業經衛生主管機關核准
        醫師與非醫師合夥設立之醫院、診所，如未依衛生主管
        機關之規定換領執照，則視同無照開業，故自六十五年
        度以後，應就各該醫院或診所出名設立之醫師，依所得
        稅法第十四條第一項第二款之規定計課其綜合所得稅。
        」是以診所出名設立之醫師始為所得稅法第14條第1 項
        第2 款所規定之執行業務所得之納稅義務人，應無疑問
        。
      (2)次按「信賴保護原則攸關憲法上人民權利之保障，公權
        力行使涉及人民信賴利益而有保護之必要者，不限於授
        益行政處分之撤銷或廢止，即行政法規之廢止或變更亦
        有其適用。行政法規公布施行後，制定或發布法規之機
        關依法定程序予以修改或廢止時，應兼顧規範對象信賴
        利益之保護。除法規預先定有施行期間或因情事變遷而
        停止適用，不生信賴保護問題外，其因公益之必要廢止
        法規或修改內容致人民客觀上具體表現其因信賴而生之
        實體法上利益受損害，應採取合理之補救措施，或訂定
        過渡期間之條款，俾減輕損害，方符憲法保障人民權利
        之意旨。至經廢止或變更之法規有重大明顯違反上位規
        範情形，或法規（如解釋性、裁量性之行政規則）係因
        主張權益受害者以不正當方法或提供不正確資料而發布
        者，其信賴即不值得保護；又純屬願望、期待而未有表
        現其已生信賴之事實者，則欠缺信賴要件，不在保護範
        圍。」此有司法院釋字第525 號解釋在案。
      (3)經查85年12月起原告因「公費醫師」之身分無法親自開
        設診所，即與劉耀璋醫師合夥開設「好家人診所」，由
        其向主管機關臺北縣政府衛生局申請登記為負責醫師，
        並取得開業執照，亦由其申報執行業務所得。又原告自
        申報86年度「好家人診所」之執行業務所得之際，即係
        因信賴前述財政部68年1 月9 日臺財稅字第30123 號函
        釋，且向國稅局人員詢問過後，始由劉耀璋醫師申報執
        行業務所得，且前述函釋至90年11月30日因財政部86臺
        財稅字第861924319 號函釋另有較完整之核示，始依據
        財政部臺財稅第0000000000號令表示不再援用。
      (4)惟查，原告所得發生時期及所得申報時期前述財政部68
        年1 月9 日臺財稅字第30123 號函釋仍然有效存在，且
        原告係信賴前述函釋之內容及「租稅法定主義」之精神
        而由劉耀璋醫師申報執行業務所得。此後，原告係均基
        於相同之信賴而每年度均由各診所、藥局之負責醫師、
        主持藥師申報執行業務所得，況且被告之網站上亦一再
        宣示「租稅法定主義」係民主國家應有之準繩，是原告
        之信賴應值得保護，故今被告以較後之86年財政部86臺
        財稅字第861924319 號函釋之意旨認定原告有漏報87年
        度綜合所得稅，而不顧與其同時並存之前述財政部68年
        1 月9 日臺財稅字第30123 號函釋意旨及原告之信賴保
        護，是被告為補徵原告綜合所得稅額之處分及裁處罰鍰
        之處分顯有違誤。
    4.退萬步言，縱系爭藥局及診所應由原告申報執行業務所得
      ，仍應先扣除梁芳正醫師等人已繳納之稅額後再行補徵：
      (1)按「納稅義務人利用他人名義分散所得之案件，其應補
        稅額之計算，依本部六十二年三月二十一日臺財稅第三
        二一三一號函規定，係採實質課稅原則，應先扣除受利
        用分散人溢繳稅額後再行發單補徵。至有關漏稅額之計
        算，基於處理一致原則，亦應先行扣除受利用分散人溢
        繳之稅額後再據以裁處罰鍰。」90年12月24日財政部臺
        財稅字第0900456675號函明釋在案。
      (2)經查，被告95年1 月20日以原告為「好家人診所」、「
        板橋好家人診所」、「好鄰居藥局」及「板橋好鄰居藥
        局」之實際負責人，核定原告87年度之執行業務所得額
        分別為4,037,446 元、250,295 元、1,138,761 元以及
        40,907元。惟查，87年間原告與梁芳正醫師、謝復東醫
        師、林永奢藥師、李淑維藥師等人合夥開設「好家人診
        所」、「板橋好家人診所」、「好鄰居藥局」、「板橋
        好鄰居藥局」，原告與其等合作之方式已如前述，因此
        依約原告需按月支付梁芳正醫師等人執照費，且因其等
        始為實際上於診所或藥局執行業務者，就此亦另行支付
        其等報酬，原告87年度支出予各負責醫師及藥師之金額
        如下：「好家人診所」負責醫師梁芳正部分：1 月至
        12月每月150,000 元，全年度合計1,800,000 元，板
        橋「好家人診所」謝復東醫師部分：9 月份支出600,00
        0 元，全年度合計為600,000 元，「好鄰居藥局」林
        永奢藥師部分：5 月份支出20,000元、6 月至12月分別
        支出60,000元，全年度合計為440,000 元，「板橋好
        鄰居藥局」李淑維藥師部分：11月及12月各支出60,000
        元，全年度合計為120,000 元。又本件應核定原告之所
        得額明細如下：「好家人診所」部分：被告核定之所
        得額4,037,446 元－1,800,000 元＝2,237,446 元，
        「板橋好家人診所」部分：被告核定之所得額250,295
        元－600,000 元＝負349, 705元，故應核定之所得額為
        0 元，「好鄰居藥局」部分：被告核定之所得額1,13
        8,761 元－440,000 元＝698,761 元，「板橋好鄰居
        藥局」部分：被告核定之所得額40,907元－120,000 元
        ＝負79,093元，故應核定之所得額為0 元。然而雙方之
        關係並非如被告所主張係僱傭關係，故應由原告申報執
        行業務所得云云，蓋倘無原告之出資，則梁芳正醫師等
        人無法開設診所或藥局；倘無梁芳正醫師等人申請登記
        為負責醫師或主持藥師，該診所或藥局亦無從設立，且
        依彼此間之合作方式，原告亦無法將其等解僱，否則診
        所即無從繼續存續，是兩造於法律上實為合夥或合作關
        係，並非具有上下隸屬關係之僱傭關係，且原告亦未於
        前述診所或藥局執行業務，實與所得稅法第11條、第14
        條第1 項第2 類所規定之執行業務所得之構成要件不符
        ，是倘鈞院認定依「實質課稅原則」原告應就實際上之
        所得繳納稅捐，則原告所應繳納者亦非執行業務所得，
        且應先扣除原告為此支出予梁芳正醫師等人之金額後，
        始為原告之所得額，倘有不足者再由原告繳納。
      (3)此外，財政部90年12月24日財政部臺財稅字第09004566
        75號函之意旨係指「納稅義務人利用他人名義分散所得
        之案件」，是於納稅義務人主觀上即具有逃漏稅捐之故
        意情形下，主管機關財政部仍認定依「實質課稅原則」
        之精神計算其應補繳之稅額時，仍應先扣除受利用分散
        人溢繳稅額後再行發單補徵。今本件原告係因公費醫師
        之身分而無法以自己名義開設診所、又不具藥師資格而
        無法開設藥局，並非係在於利用他人名義分散所得，依
        實質課稅原則之精神，更應先扣除負責醫師或主持藥師
        溢繳之稅額後再行補徵原告之稅額；且誠如被告機關主
        張原告為實際上之所得者，梁芳正醫師等人所繳納之稅
        捐實為原告所支付，其等當無為原告繳納稅捐之可能，
        是倘鈞院認定原告應就實際上之所得繳納綜合所得稅，
        則亦應先扣除梁芳正醫師等人因申報執行業務所得業已
        繳納完畢之稅捐後，若有不足之處，再由原告補繳之，
        始符合實質課稅原則之精神。此外，被告迄今仍未退還
        梁芳正醫師溢繳之稅款，顯有「一稅二課」之情形，故
        被告所為之課稅及罰鍰處分顯有違誤。
    5.縱鈞院認定被告之原課稅處分並無違誤，惟原告係因不具
      有開立診所、藥局之資格而由他人申請設立診所、藥局，
      並非基於逃避稅捐、分散所得之目的而如此為之，因此原
      告對於漏稅之行為並無任何故意或過失，被告就原告執行
      業務所得部分課處原告罰鍰，顯屬違法：
      (1)按稅捐稽徵法第48條之3 及行政罰法第7 條第1 項分別
        規定：「納稅義務人違反本法或稅法之規定，適用裁處
        時之法律。但裁處前之法律有利於納稅義務人者，適用
        最有利於納稅義務人之法律。」「違反行政法上義務之
        行為非出於故意或過失者，不予處罰。」。
      (2)原告係因不具有開業醫師及開業藥師之資格而無法親自
        開設診所、藥局，並申報執行業務所得，而非為逃漏稅
        捐或分散所得之目的而利用他人名義開設診所、藥局，
        故原告並無漏報執行業務所得之故意或過失可言，況原
        告係信賴前述財政部68年1 月9 日臺財稅字第30 123號
        函釋之見解，始由前述申請設立登記之醫師及藥師申報
        執行業務所得，因此被告對原告不具有任何故意或過失
        之情形下漏報執行業務所得處以罰鍰，顯已違法。
    6.綜上所述，被告核課原告「好家人診所」、「板橋好家人
      診所」、「好鄰居藥局」以及「板橋好鄰居藥局」執行業
      務所得及及處以漏稅罰，實有違租稅法定主義，已嚴重侵
      害原告之權益。
（二）被告主張之理由：
    1.執行業務所得部分
      (1)按「個人之綜合所得總額，以其全年左列各類所得合併
        計算之…第2 類：執行業務所得：凡執行業務者之業務
        或演技收入，減除業務所房租或折舊、業務上使用器材
        設備之折舊及修理費，或收取代價提供顧客使用之藥品
        、材料等之成本、業務上雇用人員之薪資、執行業務之
        旅費及其他直接必要費用後之餘額為所得額。」為行為
        時所得稅法第14條第1 項第2 類前段所明定。次按「執
        行業務者於規定期限內辦理結算申報並能提供證明所得
        額之帳簿、文據調查者，其執行業務所得，應依帳載核
        算認定。其未依規定提供調查者，應依所得稅法第八十
        三條及同法施行細則第十三條規定訂定之收費及費用標
        準核定其所得額。」為執行業務所得查核辦法第8 條前
        段所規定。又「醫院…診所等私立醫療機構之所得，原
        則上應以各該私立醫療機構申請設立登記之負責醫師為
        對象，核課其執行業務所得；但如經查明另有實際所得
        人者，應視個案情形，以實際所得人為對象，依所得稅
        法第14條規定規定辦理。」為財政部86年11月21日臺財
        稅第861924319 號函所明釋。
      (2)「板橋好鄰居藥局」、「好鄰居藥局」、「好家人診所
        」及「板橋好家人診所」之登記負責人分別為李淑維、
        林永奢、梁芳正及謝復東，87年度未提示帳證供核，原
        查依查得收入資料及費用標準分別核定執行業務所得40
        ,907元、1,138,761 元、4,037,446 元及250,295 元，
        嗣調查局北機組查獲通報該等藥局及診所之實際負責人
        為原告，原查遂將系爭所得改歸課原告綜合所得稅。原
        告主張其與李淑維、林永奢、梁芳正及謝復東等人係合
        意互約以出錢及出名設立診所或藥局，實屬合夥或隱名
        關係，並非僱傭關係，該藥局或診所之執行業務所得為
        負責醫師、藥局主持人及原告共同分得，並非原告1 人
        獨得，原告之實際所得應為該診所或藥局之執行業務所
        得減去負責醫師或主持藥師實際分得之金額，始為真確
        ，歸課好家人等診所或藥局之執行業務所得，依法應以
        出名登記之負責醫師或申請設立藥局之主持藥師，而非
        原告云云，經被告以本件經調查局北機組查獲，原告自
        86年起分別聘任李淑維、林永奢、梁芳正及謝復東等藥
        師及醫師，並分別簽立「聘請合約書」，原告並假借李
        淑維等人名義開設連鎖式「好鄰居藥局」或診所，按月
        支付李淑維等藥師、醫師2 至5 萬元及數額不定之工作
        津貼，且未開具任何憑證，同時原告並以各負責醫師、
        藥師名義，逐月向中央健康保險局臺北分局申報健保醫
        療藥費給付，所得健保給付款項則悉數由原告提領支用
        ，原告主張該等診所或藥局係合夥性質，其與上述等人
        係非僱傭關係，並非事實。被告依首揭稅法規定及財政
        部函釋，核定原告系爭執行業務所得並無不合。
      (3)至原告主張其於87年度並未具有醫療法規定開設診所擔
        任負責醫師及藥師法規定開設藥局擔任主持藥師之資格
        ，自未符合所得稅法第11條所稱之執行業務者一節，查
        所得稅法所定義之執行業務者固係指律師、會計師、建
        築師、技師、醫師、藥師、助產士、著作人、經紀人、
        代書人、工匠、表演人及其他以技藝自力營生者，惟查
        「涉及租稅事項之法律，其解釋應本於租稅法律主義之
        精神：依各該法律之立法目的，衡酌經濟上之意義及實
        質課稅之公平原則為之。」業經司法院釋字第420 號解
        釋在案，由資產或事業所生之收益，原則上應歸屬於所
        有人即名義人，然形式上名義人並未享受資產或事業所
        生之收益，實質上享受課稅物件所帶來之經濟利益者另
        有其人時，即應歸屬於實際享受者。此即實質課稅原則
        。財政部基於其主管權責所為86年11月21日臺財稅第86
        1924319 號函釋：「醫院、分院附設門診部或診所等私
        立醫療機構之所得，原則上應以各該私立醫療機構申請
        設立登記之負責醫師為對象，核課其執行業務所得；但
        如經查明另有實際所得人者，應視個案情形，以實際所
        得人為對象，依所得稅法第14條規定辦理。」即係實質
        課稅原則之落實，所屬稽徵機關辦理相關案件自得援用
        。本件原告為系爭藥局及診所之實際所得人，被告依司
        法院釋字第420 號解釋及財政部函釋，依實質課稅原則
        歸課原告執行業務所得並無不合。
      (4)另原告主張其與上述4 人係合意互約合夥，係勞務出資
        而原告以現金出資方式合夥開設前述診所及藥局，實屬
        合夥並非僱傭關係一節，查林永奢出具「自87年5 月21
        日至89年2月1日間甲○○之聘僱「好鄰居藥局」之掛名
        負責人，按月支領薪水…健保給付、藥局銀錢進出及進
        出貨款皆由實際負責人甲○○親自提領」之切結書可證
        ，原告主張該等診所或藥局係合夥性質，其與林永奢等
        人係非僱傭關係，非屬事實。
    2.罰鍰部分：
      (1)按「納稅義務人應於每年二月二十日起至三月底止，填
        具結算申報書，向該管稽徵機關，申報其上一年度內構
        成綜合所得總額或營利事業收入總額之項目及數額，以
        及有關減免、扣除之事實，並應依其全年應納稅額減除
        暫繳稅額、尚未抵繳之扣繳稅額及可扣抵稅額，計算其
        應納之結算稅額，於申報前自行繳納。」「納稅義務人
        已依本法規定辦理結算申報，但對依本法規定應申報課
        稅之所得額有漏報或短報情事者，處以所漏稅額二倍以
        下之罰鍰。」為行為時所得稅法第71條第1 項前段及第
        110 條第1 項所明定。
      (2)原告87年度綜合所得稅結算申報，漏報營利、執行業務
        、薪資及利息等所得合計5,678,973 元，被告按所漏稅
        額1,708,176 元分別處0.2 倍及0.5 倍罰鍰合計843,50
        0 元。本件原告違章事證明確及系爭執行業務所得既經
        維持，原告以聘僱他人方式，利用他人名義開設連鎖式
        診所及藥局，製造外觀上或形式上存在之法律關係或法
        律狀態，使之不具備課稅構成要件，以減輕或免除其應
        納之租稅，原告漏未申報系爭所得之客觀不作為，核有
        故意或過失存在，自應論罰，被告審酌違章情節，按所
        漏稅額1,708,176 元分別處0.2 倍及0.5 倍罰鍰合計84
        3,500 元，並無違誤。
    3.綜上所述，原處分及訴願決定並無違誤。
   理  由
一、原告主張：87年間，原告實際執行業務之醫療機構分別所為
    臺北市立中興醫院、臺北市立萬芳醫院及中華醫院，原告未
    領具有醫師證書，故不具有開設診所之資格，亦非「好家人
    診所」、「板橋好家人診所」申請登記之負責醫師，故實非
    前述診所之執行業務者。且原告並不具藥師資格，亦非「好
    鄰居藥局」以及「板橋好鄰居藥局」主持藥師，故並非所得
    稅法第11條第1 項規定之執行業務者。反觀諸梁芳正醫師、
    謝復東醫師、林永奢藥師及李淑維藥師分別為「好家人診所
    」、「板橋好家人診所」、「好鄰居藥局」以及「板橋好鄰
    居藥局」之負責醫師及主持藥師，亦實際於前述診所、藥局
    執行醫療或調劑之業務，渠等實已符合所得稅法第11條第1
    項之執行業務者之規定，當為所得稅法第14條第2 類之執行
    業務所得之納稅義務人，故被告逕以原告為「好家人診所」
    、「板橋好家人診所」、「好鄰居藥局」以及「板橋好鄰居
    藥局」之實際負責人，核定原告87年度執行業務所得額，實
    已逸脫所得稅法第11條第1 項及第14條第2 類之構成要件，
    顯有違租稅法定主義，因此而處以之罰鍰亦屬違法。所得稅
    法上關於稅捐債權成立之要件，係屬強制規定，不因私法上
    之契約而受影響。是以，原告既非所得稅法第11 條 第1 項
    、第14條第2 類規定執行業務所得之納稅義務人，當不因原
    告與梁芳正醫師、謝復東醫師、林永奢藥師及李淑維藥師另
    訂有私法上之契約而受影響。原告所得發生時期及所得申報
    時期依前述財政部68年1 月9 日臺財稅第30123 號函釋仍然
    有效存在，且原告係信賴前述函釋之內容及「租稅法定主義
    」之精神而由劉耀璋醫師申報執行業務所得。此後，原告係
    均基於相同之信賴而每年度均由各診所、藥局之負責醫師、
    主持藥師申報執行業務所得，況且被告之網站上亦一再宣示
    「租稅法定主義」係民主國家應有之準繩，是原告之信賴應
    值得保護，故今被告以較後之86年財政部86臺財稅第861924
    319 號函釋之意旨認定原告有漏報87年度綜合所得稅，而不
    顧與其同時並存之前述財政部68年1 月9 日臺財稅第30123
    號函釋意旨及原告之信賴保護，是被告為補徵原告綜合所得
    稅額之處分及裁處罰鍰之處分顯有違誤。退萬步言，縱系爭
    藥局及診所應由原告申報執行業務所得，仍應先扣除梁芳正
    醫師等人已繳納之稅額後再行補徵，始符合實質課稅原則之
    精神。此外，被告迄今仍未退還梁芳正醫師溢繳之稅款，顯
    有「一稅二課」之情形，故被告所為之課稅及罰鍰處分顯有
    違誤。縱鈞院認定被告之原課稅處分並無違誤，惟原告係因
    不具有開業醫師及開業藥師之資格而無法親自開設診所、藥
    局，並申報執行業務所得，而非為逃漏稅捐或分散所得之目
    的而利用他人名義開設診所、藥局，故原告並無漏報執行業
    務所得之故意或過失可言，況原告係信賴前述財政部68年1
    月9 日臺財稅第30123 號函釋之見解，始由前述申請設立登
    記之醫師及藥師申報執行業務所得，因此被告對原告不具有
    任何故意或過失之情形下漏報執行業務所得處以罰鍰，顯已
    違法。為此，原告依據行政訴訟法第4 條第1 項規定提起本
    件撤銷訴訟，求為判決如聲明所示。
二、被告則以：本件經調查局北機組查獲，原告自86年起分別聘
    任林永奢等4 人為藥師或醫師，並分別簽立「聘請合約書」
    ，原告並假借李淑維等人名義開設連鎖式「好鄰居藥局」或
    診所，按月支付李淑維等藥師、醫師2 至5 萬元及數額不定
    之工作津貼，且未開具任何憑證，同時原告並以各負責醫師
    、藥師名義，逐月向中央健康保險局臺北分局申報健保醫療
    藥費給付，所得健保給付款項則悉數由原告提領支用，原告
    主張該等診所或藥局係合夥性質，其與上述等人係非僱傭關
    係，並非事實。被告依首揭稅法規定及財政部函釋，核定原
    告系爭執行業務所得並無不合。所得稅法所定義之執行業務
    者固係指律師、會計師、建築師、技師、醫師、藥師、助產
    士、著作人、經紀人、代書人、工匠、表演人及其他以技藝
    自力營生者，惟查「涉及租稅事項之法律，其解釋應本於租
    稅法律主義之精神：依各該法律之立法目的，衡酌經濟上之
    意義及實質課稅之公平原則為之。」業經司法院釋字第420
    號解釋在案，由資產或事業所生之收益，原則上應歸屬於所
    有人即名義人，然形式上名義人並未享受資產或事業所生之
    收益，實質上享受課稅物件所帶來之經濟利益者另有其人時
    ，即應歸屬於實際享受者，此即實質課稅原則。財政部基於
    其主管權責所為86年11月21日臺財稅第861924319 號函釋：
    「醫院、分院附設門診部或診所等私立醫療機構之所得，原
    則上應以各該私立醫療機構申請設立登記之負責醫師為對象
    ，核課其執行業務所得；但如經查明另有實際所得人者，應
    視個案情形，以實際所得人為對象，依所得稅法第14條規定
    辦理。」即係實質課稅原則之落實，所屬稽徵機關辦理相關
    案件自得援用。本件原告為系爭藥局及診所之實際所得人，
    被告依司法院釋字第420 號解釋及財政部函釋，依實質課稅
    原則歸課原告執行業務所得並無不合。本件原告違章事證明
    確及系爭執行業務所得既經維持，原告以聘僱他人方式，利
    用他人名義開設連鎖式診所及藥局，製造外觀上或形式上存
    在之法律關係或法律狀態，使之不具備課稅構成要件，以減
    輕或免除其應納之租稅，原告漏未申報系爭所得之客觀不作
    為，核有故意或過失存在，自應論罰，被告審酌違章情節，
    按所漏稅額1,708,176 元分別處0.2 倍及0.5 倍罰鍰合計84
    3,500 元，並無違誤等語，資為抗辯。
三、按「本法稱執行業務者，係指律師、會計師、建築師、技師
    、醫師、藥師、助產士、著作人、經紀人、代書人、工匠、
    表演人及其他以技藝自力營生者。」「個人之綜合所得稅總
    額，以其全年左列各類所得合併計算之：…第二類：執行業
    務所得：凡執行業務者之業務或演技收入，減除業務所房租
    或折舊、業務上使用器材設備之折舊及修理費，或收取代價
    提供顧客使用之藥品、材料等之成本、業務上雇用人員之薪
    資、執行業務之旅費及其他直接必要費用後之餘額為所得額
    。執行業務者至少應設置日記帳一種，詳細記載其業務收支
    項目；帳簿使用前，並應送主管稽徵機關登記驗印。業務支
    出，應取得確實憑證。憑證及帳冊最少應保存五年。執行業
    務者為執行業務而使用之房屋及器材、設備之折舊，依固定
    資產耐用年數表之規定。執行業務費用之列支，準用本法有
    關營利事業所得稅之規定；其辦法由財政部定之。」「納稅
    義務人應於每年二月二十日起至三月底止，填具結算申報書
    ，向該管稽徵機關，申報其上一年度內構成綜合所得總額或
    營利事業收入總額之項目及數額，以及有關減免、扣除之事
    實，並應依其全年應納稅額減除暫繳稅額、尚未抵繳之扣繳
    稅額及可扣抵稅額，計算其應納之結算稅額，於申報前自行
    繳納。但短期票券利息所得之扣繳稅款及營利事業獲配股利
    總額或盈餘總額所含之可扣抵稅額，不得減除。」「納稅義
    務人已依本法規定辦理結算申報，但對依本法規定應申報課
    稅之所得額有漏報或短報情事者，處以所漏稅額二倍以下之
    罰鍰。」行為時所得稅法行為時所得稅法第11條第1 項、第
    14條第1項 第2 類、第71條第1 項及第110 條第1 項分別定
    有明文。又稅捐主管機關財政部為使辦理裁罰機關對違章案
    件之裁罰金額或倍數有一客觀之標準可資參考，乃於81年8
    月23日頒訂稅務違章案件裁罰金額或倍數參考表上開裁罰金
    額或倍數參考表，分別就稅捐稽徵法、綜合所得稅、營利事
    業所得稅、貨物稅、菸酒稅、營業稅等稅務違章案件之不同
    情節，訂定不同之處罰額度，復就行為人是否已補繳稅款、
    以書面或於談話筆（紀）錄中承認違章事實及何時承認；短
    漏報所得是否屬已填報扣免繳憑單、股利憑單及緩課股票轉
    讓所得申報憑單之所得等分別作為可否減輕處罰之事由，其
    除作原則性或一般性裁量基準外，另有例外情形之裁量基準
    ，與法律授權目的尚無牴觸。從而，行為時稅務違章案件裁
    罰金額或倍數參考表有關「綜合所得稅稅目第110 條第1 項
    」部分：「一、短漏報所得屬已填報扣免繳憑單、股利憑單
    及緩課股票轉讓所得申報憑單之所得，且無第三項情形者：
    處所漏稅額０˙二倍之罰鍰。二、短漏報所得非屬已填報扣
    免繳憑單、股利憑單及緩課股票轉讓所得申報憑單之所得，
    且無第三項情形者：處所漏稅額０˙五倍之罰鍰。（短漏報
    所得如同時有屬已填報扣免繳憑單、股利憑單及緩課股票轉
    讓所得申報憑單暨非屬上開所得者，其所漏稅額之處罰倍數
    分別按各該所得比例計算。）」自得作為稅捐稽徵機關裁處
    之依據，並無疑義。
四、上開事實概要欄所述之事實，除後列之爭點事項外，其餘為
    兩造所不爭執，並有原處分書、核定稅額繳款書、違章案件
    罰鍰繳款書、被告所屬中和稽徵所94年12月15日第00000000
    00號綜合所得稅核定通知書、87年度綜合所得稅結算申報書
    、被告95年1 月16日95年度財綜所字第Ｚ0000000000000號處
    分書、綜合所得稅違章案件移案單、退稅主檔各細項線上查
    詢單、被告臺北縣分局94年12月2 日北區國稅北縣二字第09
    41065899號函、94年3 月22日北區國稅北縣二字第09410077
    36號函、法務部調查局北部地區機動工作組94年1 月18日電
    防六字第09478001920 號函、綜合所得稅非扣繳所得資料註
    銷核定表、87年度執行業務所得查審案件簡便處理表、87年
    度執行業務收入未設帳電腦核定清單、87年度執行業務者收
    入歸戶清單（已設帳）、被告所屬中和稽徵所綜合所得稅各
    類所得資料更正註銷通知書、林永奢94年3 月16日切結書、
    板橋「好家人診所」電腦核定資料、綜合所得稅所得資料傳
    票、原告與林永奢之合約書、與李淑維之聘請合約書、吳智
    權執行業務所得金額一覽表、原告執行業務所得金額一覽表
    、梁芳正掛名「好家人診所」負責人向原告領取薪資所得一
    覽表、葉哲輝掛名「好家人診所」負責人向原告領取薪資所
    得一覽表、謝復東薪資所得一覽表、馬雲鵬掛名雙和好家人
    診所負責人向原告領取薪資所得一覽表、林永奢掛名好鄰居
    藥局負責人向原告領取薪資所得一覽表、李淑維掛名板橋「
    好鄰居藥局」負責人向原告領取薪資所得一覽表、好鄰居及
    好家人連鎖診所藥局健保專用帳戶一覽表、梁芳正94年2 月
    17日切結書、本件連鎖藥局診所之負責人資料表、臺北市立
    中興醫院職員服務證明書、臺北市立萬芳醫院委託臺北醫學
    大學辦理員工離職證明書、中華醫院離職證明書、劉耀璋88
    年度綜合所得稅核定稅額繳款書、梁芳正87年度綜合所得稅
    核定通知書等件分別附原處分卷、訴願卷及本院卷可稽，為
    可確認之事實。
五、歸納兩造之上述主張，本件爭執之重點厥為：本件系爭藥局
    及診所之實際負責人為何？被告就此所為之認定有無違反租
    稅法定主義及實質課稅原則？原告未執行業務是否會影響其
    獲取本件執行業務所得之認定？原告主張系爭藥局及診所之
    執行業務所得尚應減除負責醫師或藥師實際分得金額，有無
    理由？本件有無信賴保護原則之適用？被告所核定執行業務
    所得、補徵稅額及所處罰鍰，有無違誤？原告有無本件違章
    行為之故意或過失？茲分述如下：
（一）關於原告是否為系爭藥局及診所之實際負責人部分：
    1.按醫師法第1 條規定：「中華民國人民經醫師考試及格並
      依本法領有醫師證書者，得充醫師。」第8 條第1 項規定
      ：「醫師應向執業所在地直轄市、縣（市）主管機關申請
      執業登記，領有執業執照，始得執業。」第8 條之2 規定
      ：「醫師執業，應在所在地主管機關核准登記之醫療機構
      為之。但急救、醫療機構間之會診、支援、應邀出診或經
      事先報准者，不在此限。」第20條規定：「醫師收取醫療
      費用，應由醫療機構依醫療法規規定收取。」另藥師法第
      1 條規定：「中華民國人民經藥師考試及格者，得充藥師
      。」第5 條規定：「請領藥師證書，應具申請書及資格證
      明文件，送請中央主管機關核發之。非領有藥師證書者，
      不得使用藥師名稱。」第7 條第1 項規定：「藥師應向執
      業所在地直轄市、縣（市）主管機關申請執業登記，領有
      執業執照，始得執業。」第11條規定：「藥師經登記領照
      執業者，其執業處所應以一處為限。」第20條規定：「藥
      師應親自主持其所經營之藥局業務，受理醫師處方或依中
      華藥典、國民處方選輯之處方調劑。」藥事法第19條規定
      ：「本法所稱藥局，係指藥師或藥劑生親自主持，依法執
      行藥品調劑、供應業務之處所。前項藥局得兼營藥品零售
      業務。」換言之，我國人民應經醫師或藥師考試及格並依
      法領有證書，始得充任醫師或藥師；而醫師及藥師執行業
      務應向執業所在地主管機關申請執業登記，領取執業執照
      ，始得執業，其中醫師部分並應在所在地衛生主管機關核
      准登記之醫療機構為之；醫師之診療費應由醫療機構依規
      定收取，另藥師可在藥局執行藥品調劑、供應業務，並得
      兼營藥品零售業務。又「本法所稱醫療機構，係指供醫師
      執行醫療業務之機構。」「本法所稱私立醫療機構，係指
      由醫師設立之醫療機構。」「本法所稱醫師，係指醫師法
      所稱之醫師、中醫師及牙醫師。」「醫療機構之開業，應
      向所在地直轄市、縣（市）主管機關申請核准登記，經發
      給開業執照，始得為之；其登記事項如有變更，應於事實
      發生之日起30日內辦理變更登記。前項開業申請，其申請
      人之資格、申請程序、應檢具文件及其他應遵行之事項，
      由中央主管機關定之。」「醫療機構收取費用之標準，由
      直轄市、縣（市）主管機關檢定之。」復為醫療法第2 條
      、第4 條、第10條第2 項、第15條、第21條所明定。因此
      醫療機構（如醫院、診所等）乃由醫師設立以執行醫療業
      務之機構，並非營利事業，未經醫師考試及格並依法領有
      醫師證書者，不得充任醫師，無從在醫療機構執行醫療業
      務。而如前述，醫師及藥師皆為所得稅法所指之執行業務
      者之一，就其在醫療機構或藥局執行業務所得，扣除必要
      之成本、費用後，自應與其他所得合併計算申報繳納所得
      稅。
    2.次按，「涉及租稅事項之法律，其解釋應本於租稅法律主
      義之精神：依各該法律之立法目的，衡酌經濟上之意義及
      實質課稅之公平原則為之。」為大法官釋字第420 號闡釋
      明確。另「租稅法所重視者，應為足以表徵納稅能力之經
      濟事實，而非其外觀之法律行為，故在解釋適用稅法時，
      所應根據者為經濟事實，不僅止於形式上之公平，應就實
      質上經濟利益之享有者予以課稅，始符實質課稅及公平課
      稅之原則。」「有關課徵租稅構成要件事實之判斷及認定
      ，應以其實質上經濟事實關係及所產生之實質經濟利益為
      準，而非以形式外觀為準，否則勢將造成鼓勵投機或規避
      稅法之適用，無以實現租稅公平之基本理念及要求。」復
      有最高行政法院81年度判字第2124號判決及82年度判字第
      2410號判決意旨可資參照。準此以觀，由資產或事業所生
      之收益，原則上應歸屬於所有人即名義人，然形式上名義
      人並未享受資產或事業所生之收益，實質上享受課稅物件
      所帶來之經濟利益者另有其人時，即應歸屬於實際享受者
      ，此即實質課稅原則。而此項原則對納稅義務人及稽徵機
      關，無論有利或不利均應一體適用。財政部86年11月21日
      臺財稅第861924319 號函核釋：「醫院、分院附設門診或
      診所等私立醫療機構之所得，原則上應以各該私立醫療機
      構申請設立登記之負責醫師為對象，核課其執行業務所得
      ；但如經查明另有實際所得人者，應視個案情形，以實際
      所得人為對象，依所得稅法第14條規定辦理。」即係本於
      實質課稅原則所為之函釋，稅捐稽徵機關辦理相關案件，
      自應適用。
    3.本件原告固主張「原告與梁芳正醫師、謝復東醫師、林永
      奢藥師及李淑維藥師立約時之真意為渠等以勞務出資而原
      告以現金出資方式合夥開設前述診所及藥局，約定按月就
      執行業務中之部分所得為渠等執行合夥事務之報酬，是雙
      方所簽署者應為合夥契約，要無疑問。」云云，並提出其
      與林永奢、李淑維簽訂之「合約書」、「聘請合約書」等
      件為證。然查，原告於87年間分別聘僱林永奢藥師、李淑
      維藥師、梁芳正醫師及謝復東醫師，並分別簽立「合約書
      」或「聘請合約書」，記載系爭藥局及診所係由原告出資
      ，林永奢等人則出面向主管機關申請核准登記及開業執照
      ，並與中央健保局簽約申請全民健保業務；而藥局或診所
      之收支、盈虧、人事、稅賦概由原告負責，林永奢等人之
      公會、健保保費亦由原告負擔，林永奢等人需交付健保專
      用帳戶（存簿及印章），另原告應按月給付林永奢等人執
      照費用及工作津貼等內容，為原告所不爭執，復有原告與
      林永奢、李淑維、鐘國清等藥師及馬雲鵬醫師簽訂之「合
      約書」或「聘請合約書」之內容可資參照。依照上開有關
      出資、經營、薪資及領取健保給付之約定，可知原告與林
      永奢等人間應成立僱傭或借牌之關係，雖原告本身具有醫
      師資格，然因其為公費醫師，依「行政院衛生署公費醫師
      培育及分發服務實施簡則」第24條規定，不得開設診所，
      為原告自承在卷，故與林永奢等人約定，由彼等出名向主
      管機關申請核准登記及開業執照，但實際上係由原告經營
      ，故系爭藥局及診所之實際負責人應為原告。另林永奢藥
      師於94年3 月16日出具切結書聲明：「本人林永奢於民國
      87年5 月21日至89年2 月1 日間受甲○○之聘任好鄰居藥
      局之掛名負責人，按月支領薪水約新臺幣四萬元正，其間
      本人並已按時申報執行業務所得並完稅在案，其餘事項如
      健保給付、藥局銀錢進出及進出貨款皆由實際負責人甲○
      ○親自提領及支付，本人絕無涉及以上諸業務…」等語（
      參見原處分卷第53頁），及梁芳正醫師於94年2 月17日出
      具切結書聲明：「本人梁芳正於民國86年11月至89年7 月
      間受甲○○之聘任好家人診所及雙和好家人診所之掛名負
      責人，言明本人只負責看診，按月支領薪資約新臺幣十萬
      元正，其間本人並已按時申報執行業務所得並完稅在案，
      其餘事項如健保給付、藥局銀錢進出及進出貨款皆由實際
      負責人甲○○親自提領及支付，本人絕無涉及以上諸業務
      …」等語（參見原處分卷第13頁），益徵原告確為系爭藥
      局及診所之實際負責人，揆諸前揭說明，本件自應對原告
      核課系爭藥局及診所之執行業務所得。是以，原告上節有
      關系爭藥局及診所係合夥性質、其與林永奢等人並無僱傭
      關係等節主張，實不足採。
    4.又實質課稅原則係租稅事項之重要原則，在解釋及適用租
      稅法規時，應重視足以表徵納稅能力之經濟事實，而非其
      外觀之法律行為，為前開所闡述明確，因此在解釋及適用
      所得稅法第11條第1 項、第14條第1 項第2 類規定時，自
      應本此意旨為之。故而，所得稅法第14條第1 項第2 類所
      稱之執行業務所得，從字面上解釋，其課徵對象及範圍固
      限於執行業務者之業務或演技收入，但此執行業務者並不
      以有證照者為必要，且不以其形式外觀為唯一之判斷基準
      ，仍應以其實質面觀察之。系爭藥局及診所之實際負責人
      既為原告，已如前述，則其執行業務所得之真正納稅義務
      人，依照上開說明，即為原告，不因原告非登記負責人或
      不具有開業醫師及藥師資格而受影響。因此，原告訴稱「
      所得稅法上關於稅捐債權成立之要件，係屬強制規定，不
      因私法上之契約而受影響。是以，原告既非所得稅法第11
      條第1 項、第14條第2 類規定執行業務所得之納稅義務人
      ，當不因原告與梁芳正醫師、謝復東醫師、林永奢藥師及
      李淑維藥師另訂有私法上之契約而受影響。」云云，即非
      可採。
（二）關於被告核定原告之執行業務所得及補徵稅額部分：
    1.按「稅捐稽徵機關在核定稅額過程中，須納稅義務人協同
      辦理者所在多有，學理上稱為納稅義務人之協力義務，包
      括申報義務、記帳義務、提示文據義務等，納稅義務人違
      背上述義務，在行政實務上即產生受罰鍰或由稅捐稽徵機
      關片面核定等不利益之後果，而減輕被上訴人之舉證證明
      程度（參看司法院釋字第二一八、三五六等號解釋）。」
      最高行政法院91年度判字第1867號判決可資參照。所得稅
      法第83條第1 項規定：「稽徵機關進行調查或復查時，納
      稅義務人應提示有關各種證明所得額之帳簿、文據；其未
      提示者，稽徵機關得依查得之資料或同業利潤標準，核定
      其所得額。」同法施行細則第13條第1 項規定：「執行業
      務者未依法辦理結算申報，或未依法設帳記載及保存憑證
      ，或未能提供證明所得額之帳簿文據者，稽徵機關得照同
      業一般收費及費用標準核定其所得額。」行為時執行業務
      所得查核辦法第8 條前段規定：「執行業務者於規定期限
      內辦理結算申報並能提供證明所得額之帳簿、文據調查者
      ，其執行業務所得，應依帳載核實認定。其未依規定提供
      調查者，應依所得稅法第八十三條及同法施行細則第十三
      條規定訂定之收費及費用標準核定其所得額。」皆係本於
      上開意旨所為之立法。茲所指帳簿文據，依照所得稅法第
      14條第1 項第2 類規定，係指日記帳、業務支出憑證及其
      他必要之補助帳簿。又上開帳簿文據，其關係所得額之一
      部或關係課稅年度中某一期間之所得額，而納稅義務人未
      能提示者，稽徵機關得就該部分依查得資料或同業利潤標
      準核定其所得額，此在所得稅法施行細則第81條，亦定有
      明文。茲所謂「未能提示」，包括全部未提示，以及提示
      而不完全、不健全、不相符致無法勾稽者，亦經最高行政
      法院（89年7 月1 日改制前為行政法院）著有61年判字第
      198 號判例闡釋明確。另最高行政法院57年判字第60號判
      例所指：「納稅義務人如已提供有關資料，稽徵機關即應
      就其提供之資料調查認定」，亦係指納稅義務人已依法令
      規定提供齊備應設置之主要帳簿，而依該主要帳簿之記載
      ，已能合法完全勾稽者為前提，始有其適用。如果納稅義
      務人所提示者，並非依法令規定應齊備之主要帳簿全部，
      或依其提示之資料，因其記載不詳實，致無從勾稽者，稽
      徵機關自得依查得之資料或同業利潤標準核定其所得額，
      法意至明。
    2.本件「好鄰居藥局」等系爭藥局及診所之登記負責人為林
      永奢藥師、李淑維藥師、梁芳正醫師及謝復東醫師等人，
      故被告所屬中和稽徵所初查時，係以上開登記負責人為課
      徵對象，因均未提示帳證供核，故依查得收入資料（即中
      央健保局之健保給付紀錄），並依87年度執行業務者費用
      標準核定系爭藥局及診所之執行業務所得分別為1,138,76
      1 元、40,907元、4,037,446 元及250,295 元，為原告所
      不爭執，並有87年度執行業務所得查審案件簡便處理表、
      87年度執行業務收入未設帳電腦核定清單、87年度執行業
      務者收入歸戶清單（已設帳）等件在卷足憑，自可信為真
      實。從而，本案經調查局北機組查獲原告係系爭藥局及診
      所之實際負責人，以聘僱他人方式，利用登記負責人林永
      奢4 人名義開設連鎖式診所及藥局，逐月向中央健保局申
      領健保醫療藥費給付，所得悉數由原告提領支用而未據實
      申報，被告遂轉知其所屬中和稽徵所將87年度核定林永奢
      4 人之執行業務所得改歸課於原告，並以94年12月15日第
      0000000000號綜合所得稅核定通知書檢附稅額繳款書，分
      別核定其執行業務所得為1,138,761 元、40,907元、4,03
      7,446 元及250,295 元，即無不合。
    3.雖原告主張「退萬步言，縱系爭藥局及診所應由原告申報
      執行業務所得，仍應先扣除梁芳正醫師等人已繳納之稅額
      後再行補徵。…原告87年度支出予各負責醫師及藥師之金
      額如下：『好家人診所』負責醫師梁芳正部分：1 月至
      12月每月150,000 元，全年度合計1,800,000 元，板橋
      『好家人診所』謝復東醫師部分：9 月份支出600,000 元
      ，全年度合計為600,000 元，『好鄰居藥局』林永奢藥
      師部分：5 月份支出20,000元、6 月至12月分別支出60,0
      00元，全年度合計為440,000 元，『板橋好鄰居藥局』
      李淑維藥師部分：11月及12月各支出60,000元，全年度合
      計為120,000 元。因此，本件應核定原告之所得額明細如
      下：『好家人診所』部分：被告核定之所得額4,037,44
      6 元－1,800,000 元＝2,237,446 元，『板橋好家人診
      所』部分：被告核定之所得額250,295 元－600,000 元＝
      負349, 705元，故應核定之所得額為0 元，『好鄰居藥
      局』部分：被告核定之所得額1,138,761 元－440,000 元
      ＝698,761 元，『板橋好鄰居藥局』部分：被告核定之
      所得額40,907元－120,000 元＝負79,093元，故應核定之
      所得額為0 元。…倘鈞院認定依『實質課稅原則』原告應
      就實際上之所得繳納稅捐，則原告所應繳納者亦非執行業
      務所得，且應先扣除原告為此支出予梁芳正醫師等人之金
      額後，始為原告之所得額，倘有不足者再由原告繳納。」
      云云。但查，原告為系爭藥局及診所之實際負責人，為執
      行業務之人，已如前述，依照行為時所得稅法第14條第1
      項第2 類、第83條第1 項、同法施行細則第13條第1 項及
      執行業務所得查核辦法第8 條前段規定，本應提示日記帳
      、業務支出憑證及其他必要之補助帳簿供核，惟原告僅提
      示部分「合約書」、「聘任合約書」，尚難認已全部提示
      ，依其情形仍屬上開條文所稱之「未能提示」，則本件依
      查得收入資料（即中央健保局之健保給付紀錄）核算收入
      面，另執行業務之費用部分，包括業務所房租或折舊、業
      務上使用器材設備之折舊及修理費，或收取代價提供顧客
      使用之藥品、材料等之成本、業務上雇用人員之薪資、執
      行業務之旅費及其他直接必要費用等（參考所得稅法第14
      條第1 項第2 類），則按87年度執行業務者費用標準予以
      統一設算核減，即無不合。原告上節主張本件應單獨減除
      部分業務上雇用人員之薪資云云，因與上開規定不合，尚
      難憑採。
    4.至於原告主張「依實質課稅原則之精神，本件應先扣除負
      責醫師或主持藥師溢繳之稅額後再行補徵原告之稅額；且
      誠如被告機關主張原告為實際上之所得者，梁芳正醫師等
      人所繳納之稅捐實為原告所支付，其等當無為原告繳納稅
      捐之可能，是倘鈞院認定原告應就實際上之所得繳納綜合
      所得稅，則亦應先扣除梁芳正醫師等人因申報執行業務所
      得業已繳納完畢之稅捐後，若有不足之處，再由原告補繳
      之，始符合實質課稅原則之精神。此外，被告迄今仍未退
      還梁芳正醫師溢繳之稅款，顯有『一稅二課』之情形，故
      被告所為之課稅及罰鍰處分顯有違誤。」一節，由於綜合
      所得稅係以個人為課徵對象，除非係採家戶申報之形式，
      否則徵納雙方之公法上權利義務僅存在於稅捐機關及申報
      個人之間，與他人無涉，不能混為一談，縱有稅賦係由他
      人代繳之情形，惟其代繳所產生之法律關係為代繳雙方當
      事人內部之問題，不能拘束稅捐機關。本件以梁芳正醫師
      等人名義所繳納之稅捐，縱為原告所支付，然因原告並非
      梁芳正醫師等人稅捐案件之相對人，依照上開說明，自不
      得主張稅賦之抵銷，其主張溢繳稅款或「一稅二課」云云
      ，要屬另案處理之問題，斷非可作為阻卻本件補徵稅額及
      罰鍰之理由。從而，原告上節主張，洵非可採。
（三）關於被告核處罰鍰部分：
    1.本件原告已依規定辦理87年度綜合所得稅結算申報，惟未
      申報上開執行業務所得為1,138,761 元、40,907元、4,03
      7,446 元及250,295 元，已如前述，此外，亦漏報營利所
      得96,768元、薪資所得105,660 元及利息所得9,136 元，
      亦為原告所不爭執，合計5,678,973 元，是原告顯有違反
      上開所得稅法第110 條第1 項之客觀行為，至為明顯。又
      原告以聘僱及借牌方式，利用他人名義開設連鎖式診所及
      藥局，製造外觀上或形式上存在之法律關係或法律狀態，
      使之不具備課稅構成要件，以減輕或免除其應納之租稅，
      自難謂其主觀上無違反上開所得稅法第110 條第1 項規定
      之故意責任，原告訴稱其無任何故意或過失云云，即非可
      採。至於原告其餘漏報部分，既為原告所不爭執，則亦可
      認有違章之故意或過失。又依司法院第275 號解釋：「人
      民違反法律上之義務而應受行政罰之行為，法律無特別規
      定時，雖不以出於故意為必要，仍須以過失為其責任條件
      。」本件原告違反所得稅法第110 條第1 項之行為，已事
      證明確，自應加以處罰。因此，被告依行為時所得稅法第
      110 條第1 項及稅務違章案件裁罰金額或倍數參考表之規
      定，就所漏稅額1,708,176 元，按漏報所得是否已開立扣
      繳憑單，分別處0.2 倍及0.5 倍罰鍰合計843,500 元（計
      至百元止），經核既未逾越法定裁量範圍，且無與法律授
      權目的相違或出於不相關動機之裁量濫用，亦無消極不行
      使裁量權之裁量怠惰等情事，自難謂為不法。
    2.次按，行政程序法第8 條規定：「行政行為，應以誠實信
      用之方法為之，並應保護人民正當合理之信賴。」此即誠
      實信用及信賴保護原則。一般而言，行政法上信賴保護原
      則之適用，須具備下列所述要件，始足當之：1.須有信賴
      基礎：即須有一個足以引起當事人信賴之國家行為（含行
      政機關之行政處分或其他行為）；2.信賴表現：即當事人
      因信賴該國家行為而展開具體的信賴行為（包括運用財產
      及其他處理行為），且信賴行為與信賴基礎間須有因果關
      係，即如嗣後該國家行為有變更或修正，將使當事人遭受
      不能預見之損失；3.信賴值得保護：即當事人之信賴，必
      須值得保護。如當事人有以詐欺、脅迫或賄賂方法，獲得
      國家行為；對重要事項提供不正確資料或為不完全陳述，
      致使行政機關依該資料或陳述而為行為；明知行政機關之
      行為違法或因重大過失而不知等情形者，則其信賴不值得
      保護。財政部68年1 月9 日臺財稅字第30123 號函令固謂
      ：「…64.09.11修正公布醫院診所管理規則第八條第二項
      規定，設立醫院應以財團法人或醫師為限，申請設立診所
      ，應以醫師為限。依此項規定，非醫師應不得設立醫院、
      診所。至於該管理規則修正前業經衛生主管機關核准醫師
      與非醫師合夥設立之醫院、診所，如未依衛生主管機關之
      規定換領執照，則視同無照開業，故自六十五年度以後，
      應就各該醫院或診所出名設立之醫師，依所得稅法第十四
      條第一項第二款之規定計課其綜合所得稅。」等語，惟該
      函令業經財政部以90年11月30日臺財稅字第0000000000號
      令廢止，表明不再援引適用。且財政部另於86年11月21日
      臺財稅第861924319 號函更明確稱：「核釋醫院、分院、
      附設門診部或診所等私立醫療機構之所得，原則上，應依
      本部六十八年一月九日臺財稅第三○一二三號函釋，以各
      該私立醫療機構申請設立登記之負責醫師為對象，核課其
      執行業務所得；但如經查明另有實際所得人者，應視個案
      情形，以實際所得人為對象，依所得稅法第十四條規定辦
      理。」等語，顯見關於醫院、分院、附設門診部或診所等
      私立醫療機構之所得問題，財政部至遲於86年間即已宣示
      應以實際所得人為核課對象，並推翻財政部68年1 月9 日
      臺財稅字第30123 號函令之適用，本件係87年度綜合所得
      稅結算申報案件，原告當有所遵循而不致有所誤認。換言
      之，在客觀上，本件並無適用信賴保護原則所須有之「信
      賴基礎」發生。從而，原告主張「依財政部68年1 月9 日
      臺財稅字第30123 號函釋之意旨實應由診所之負責醫師或
      藥局之主持藥師申報綜合所得稅，是縱日後有不同意旨之
      解釋函釋並存情形，亦不影響原告對前述函釋之信賴，是
      被告依財政部86臺財稅字第861924319 號函釋意旨所為之
      課稅處分，顯有違誤。」云云，亦非可採。
六、綜上所述，原處分以原告為系爭藥局及診所之實際負責人，
    應歸課該藥局及診所之執行業務所得，除補徵其應納稅額1,
    698,683 元外，並按所漏稅額1,708,176 元分別處0.2 倍及
    0.5 倍罰鍰合計843,500 元，其認事用法均無違誤，訴願決
    定遞予維持，亦無不合，原告徒執前詞，訴請撤銷原處分及
    訴願決定，為無理由，應予駁回。
七、兩造其餘陳述於判決結果不生影響，無庸一一論列，併予敘
    明。
據上論結，本件原告之訴為無理由，爰依行政訴訟法第98條第1
項前段，判決如主文。
中    華    民    國    97    年    4     月    15    日
                      臺北高等行政法院第一庭
                          審 判 長 法  官  王立杰
                                   法  官  周玫芳
                                   法  官  劉錫賢
上為正本係照原本作成。
如不服本判決，應於送達後20日內向本院提出上訴狀並表明上訴
理由，如於本判決宣示後送達前提起上訴者，應於判決送達後20
日內補提上訴理由書(須按他造人數附繕本)。
中    華    民    國    97    年    4     月    15    日
                                   書記官  林佳蘋


司法院資訊處製作；財團法人民間司法改革基金會備份。
